【裁判字號】    97,台抗,19
【裁判日期】    970110
【裁判案由】    違反證券交易法聲請解除限制出境
【裁判全文】
最高法院刑事裁定                九十七年度台抗字第一九號
抗  告  人  甲○○
選任辯護人  林政憲律師
            陳家祥律師
            林信宏律師
上列抗告人因違反證券交易法案件，不服臺灣高等法院中華民國
九十六年十月三十一日駁回解除限制出境聲請之裁定（九十六年
度聲更(一)字第九號），提起抗告，本院裁定如下：
    主  文
原裁定撤銷，應由台灣高等法院更為裁定。
    理  由
本件原裁定略以：「聲請人甲○○（即抗告人，下同）因違反證
券交易法案件，經臺灣士林地方法院於民國九十三年十一月八日
裁定限制出境，該裁定於九十三年十一月十六日送達予聲請人，
有臺灣士林地方法院九十三年十一月十二日士院刑儀光九十三金
重訴三字第一五０二三號函及送達證書各一件在卷可稽。而本案
經第一審於九十四年三月二十二日上午九時三十分審理後，審判
長當庭諭知：『改九十四年三月二十五日上午九時三十分審理，
證人李婕瑩、張芬芬、陳秀英；九十四年三月二十五日下午二時
十分續行審理，證人甲○○、賴哲賢』（見第一審卷(六)第三０三
頁）。至於當日審判筆錄末雖係記載：『本件證人甲○○、賴哲
賢改定九十四年三月二十五日下午二時十分續行審理，證人葉素
菲順延至九十四年三月二十九日上午十時審理，上午九時三十分
就犯罪事實七行準備程序，被告等應自行到庭，不另通知，被告
如無正當理由未到庭者，得逕行拘提。被告葉素菲還押』。惟經
勘驗當日開庭錄音光碟，審判長確係當庭諭知改期九十四年三月
二十五日上午九時三十分續行審理，且聲請人以外之其他被告葉
素菲、賴哲賢，均已依該諭知於九十四年三月二十五日上午九時
三十分到庭應訊，有審判筆錄在卷可參（見第一審卷(七)第十七頁
）；足見第一審於九十四年三月二十二日上午開庭審理後，關於
改定期日為九十四年三月二十五日上午九時三十分審理乙節，顯
係筆錄漏記。而書記官製作之筆錄，既係依據審判長裁定為之，
其內容自應以審判長明確之裁定為準。又第一審於九十四年三月
二十五日上午九時三十分續行審理時，聲請人並未到庭；經法院
書記官以電話通知，其始於當日上午十一時四十分到庭，有審判
筆錄在卷可查。經合議庭就此進行評議諭知：『被告甲○○（即
聲請人）經合法通知未到庭，依刑事訴訟法第一百十七條之一準
用同法第一百零一條之二以新臺幣（下同）一百萬元具保，中午
休庭時間籌保。前次庭期已經有諭知被告不得不詰問就不到庭，
被告已經知悉，今日仍然不到庭，早上開庭時，書記官以電話通
知你』；聲請人就此亦未爭執（見第一審卷(七)第三六頁）。嗣因
聲請人未能籌足一百萬元保證金，第一審於當日下午復改諭知：
『聲請人交保五十萬元』，有第一審九十四年三月二十五日審判
筆錄在卷可憑。上揭裁定亦因未據抗告而確定。而聲請人所涉犯
行，經第一審法院審理結果，以『共同連續商業負責人以明知為
不實之事項，而填製會計憑證』罪名，判處有期徒刑十月；檢察
官復認第一審量刑過輕提起上訴，基此，足認聲請人所涉違反商
業會計法犯行，犯罪嫌疑重大。而本案涉案被告人數達二十人，
上訴後經當事人聲請傳喚為交互詰問之證人達數十人次，待確認
之證物更高達數百件之多，自需密集進行準備程序及審判程序；
本院（指原審）亦以間隔二至三週之期間進行準備程序，嗣後更
須以同樣密集之庭期進行審判程序。若准許聲請人以：『擔任於
大陸所設之亞智光電科技（蘇州）有限公司之董事長，因事業經
營需要出境前往大陸處理事務』，自將嚴重影響本院審判程序之
進行。則聲請人以：『擔任於大陸所設之亞智光電科技（蘇州）
有限公司之董事長，因事業經營需要』為由，聲請具保解除限制
出境，尚難認為正當」；乃駁回抗告人本件解除限制出境之聲請
，固非無見。
惟查：關於刑事審判程序中對被告之傳喚，刑事訴訟法第七十二
條前段係規定：「對於到場之被告，經面告以下次應到之日、時
、處所及如不到場得命拘提，並記明筆錄，與已送達傳票有同一
之效力」；經查第一審法院於九十四年三月二十二日上午九時三
十分就本案踐行審理程序後，當日審判筆錄末僅記載：「審判長
諭知：本件證人甲○○、賴哲賢改定九十四年三月二十五日下午
二時十分續行審理，證人葉素菲順延至九十四年三月二十九日上
午十時審理，上午九時三十分就犯罪事實七行準備程序，被告等
應自行到庭，不另通知，被告如無正當理由未到庭者，得逕行拘
提。被告葉素菲還押」。嗣原法院勘驗前開審判期日之開庭錄音
光碟，雖發現第一審審判長曾當庭諭知：「改期九十四年三月二
十五日上午九時三十分續行審理」，惟該次審判筆錄並未將上開
改定期日之諭知記明，依上開刑事訴訟法之規定，自難認抗告人
已受合法傳喚，則抗告人未於第一審九十四年三月二十五日上午
九時三十分審理期日遵時到庭，已難謂有刑事訴訟法第一百零一
條第一項各款所列之情形；又「被告經法官訊問後，雖有一百零
一條第一項或第一百零一條之ㄧ第一項各款所定情形之ㄧ而無羈
押之必要者，得逕命具保、責付或限制住居」，為刑事訴訟法第
一百零一條之二前段所明定。而限制出境屬限制住居處分方法之
一，法院諭命被告限制出境所應遵循之程序及應調查、審酌之事
項，與諭命限制住居之要件，並無二致。雖法院為保全追訴、審
判之進行或刑罰之執行，得限制被告住居所或出境，惟仍應視被
告有無刑事訴訟法第一百零一條第一項或同法第一百零一條之一
第一項各款所列之情形為斷；原裁定僅認抗告人所涉違反商業會
計法犯罪嫌疑重大，非予限制出境顯難進行審判，但就抗告人是
否有刑事訴訟法第一百零一條第一項或同法第一百零一條之一第
一項各款所列情形，俱未審認、說明，自難謂為適法。抗告意旨
執以指摘原裁定不當，非無理由，原裁定應予撤銷，由原審法院
更為適法之裁定。
據上論結，應依刑事訴訟法第四百十三條前段，裁定如主文。
中    華    民    國  九十七  年    一    月    十    日
                      最高法院刑事第十庭
                          審判長法官  林  永  茂
                                法官  吳  昆  仁
                                法官  蘇  振  堂
                                法官  蕭  仰  歸
                                法官  何  菁  莪
      本件正本證明與原本無異
                                      書  記  官
中    華    民    國  九十七  年    一    月   十七   日
                                                      Ｋ


司法院資訊處製作；財團法人民間司法改革基金會備份。
